【裁判字號】    92,上重訴,25
【裁判日期】    920826
【裁判案由】    殺人等
【裁判全文】
臺灣高等法院臺中分院刑事判決             民國九十二年度上重訴字第二五號
    上  訴  人  臺灣彰化地方法院檢察署檢察官
    上  訴  人
    即  被  告  壬○○
    選任辯護人  周平凡
    上  訴  人
    即  被  告  子○○
    選任辯護人  陳世煌
                劉嘉堯
    上  訴  人
    即  被  告  辛○○
    選任辯護人  周平凡
    被      告  丙○○
                戊○○
                丁○○
                癸○○
    共      同
    指定辯護人  本院公設辯護人  庚○○
    上  訴  人
    即  被  告  甲○○
    選任辯護人  鄭秀珠
右上訴人等因被告等殺人等案件，不服臺灣彰化地方法院中華民國九十二年四月九日
第一審判決（民國九十年度重訴字第一六號、第二五號，起訴案號：臺灣彰化地方法
院檢察署民國九十年度偵字第二七九八號、第五０九一號、第五五一二號），提起上
訴，本院判決如左：
    主      文
原判決關於壬○○、子○○、甲○○、戊○○部分及辛○○被訴湮滅證據部分均撤銷
。
壬○○、子○○共同殺人，壬○○處有期徒刑拾伍年，褫奪公權柒年，子○○處有期
徒刑拾年，褫奪公權陸年。
甲○○、辛○○共同湮滅關係他人刑事被告案件之證據，甲○○處有期徒刑伍月，辛○○處有期徒刑陸月，如易科罰金，均以佰元折算壹日。
戊○○公訴不受理。
其他上訴駁回。
    事      實
一、壬○○曾於民國（下同）八十八年間因違反槍砲彈藥刀械管制條例案件，經臺灣
    屏東地方法院判處有期徒刑二年、緩刑五年確定，現仍在緩刑期間。緣辛○○與
    己○○間有債務糾紛，辛○○委由曾任職討債公司之壬○○代為處理，壬○○派
    人前往己○○住處催討債務，經己○○要求分期償付，並先交付新臺幣（下同）
    六千元後，另約定九十年四月十日再償付一萬元，適逢友人鄭長福及綽號「小胖
    」（年籍詳卷）之人洽巧在己○○之住處，聊起有討債公司的人至住處催討票款
    並約定當天欲再前往取款一事，當日晚上八時二分五十五秒，壬○○以號碼00
    00000000號行動電話，撥打號碼0000000000號行動電話予己○○，欲收取一萬元，其後於當日二十三時三十七分二十一秒，再由己○○以所
    持號碼0000000000號行動電話，撥打壬○○前向甲○○借用之號碼0
    000000000號行動電話而與壬○○聯繫，雙方約於彰化縣芳苑鄉○○村
    ○○路台十七線南下五十六公里處壬○○之舅舅丙○○與丁○○所合夥經營之花
    瑄ＫＴＶ處理，己○○因恐償付一萬元款項時突生枝節，遂與鄭長福搭乘綽號「
    小胖」之人所駕車輛一同前往花瑄ＫＴＶ，其後渠等搭乘之車輛行至該ＫＴＶ店
    附近時，己○○復續以所持號碼0000000000號行動電話，於九十年四
    月十一日凌晨零時十五分三十六秒、同日凌晨零時十六分三十秒，連續撥打壬○○使用之號碼0000000000號行動電話二次與壬○○聯繫，渠等搭乘之
    車輛行至該ＫＴＶ店門前時，適巧壬○○因收訊欠佳而在該ＫＴＶ店門前接聽己○○之來電，己○○與鄭長福先後下車後，鄭長福因不滿壬○○向己○○催討債
    務，下車後即走近壬○○，持所預藏身上之螺絲起子往壬○○臉部一揮，致壬○○受有左眉下方撕裂傷之傷害，而血流滿面，壬○○憤恨驚恐之餘，大聲喊叫：
    「被打！」並迅即衝入店內辦公室，與子○○共同基於殺人之犯意聯絡，由子○○、壬○○二人先後衝至店內庫房內各拿取鋤頭柄一把衝出，鄭長福見率先衝出
    之子○○持有鋤頭柄，唯恐不敵，乃轉身往綽號「小胖」所駕車輛停放方向跑，
    於靠近該車輛之際，仍為子○○自後追上，由子○○持鋤頭柄朝鄭長福之頭部重
    擊一下，鋤頭柄因而斷成二截，於此時適壬○○衝至店門外見子○○手中握有斷
    裂之鋤頭柄一截，而鄭長福亦已因遭子○○持鋤頭柄擊打頭部後致頭部血管破裂
    ，血液逐漸滲出而血流滿面，亦持鋤頭柄朝鄭長福之頭部猛力擊打多下，鄭長福
    因先後遭子○○、壬○○持鋤頭柄猛擊頭部多次，因而不支倒臥於地，壬○○於
    鄭長福倒地後發現其身上藏有螺絲起子，判斷其臉部之傷口係該起子所劃傷，更
    加怒火中燒，遂又持該螺絲起子朝鄭長福之左眼眶下緣及右眼眶下緣各扎刺一下
    ，鄭長福因子○○及壬○○前揭擊打及扎刺行為，而受有右側頂顳部五×三‧五
    公分創緣不規則深可見骨之裂傷、左側顏面骨扁塌變形、左眶下緣正中部一×○
    ‧五公分圓孔傷、右眶下緣正中部○‧五×○‧五公分圓孔傷、鼻部及右嘴角不
    規則裂傷、左頦部六‧五×二公分創緣不規則深可見骨之裂傷、下巴處四×○‧
    五公分挫傷、五處瘀血、頂骨區左眼框上ㄣ形線狀骨折、對應右側頂顳區裂傷區
    皮下瘀血、腦部右顳區蜘蛛膜下腔出血、小腦左葉蜘蛛膜下腔出血、左上顎骨及
    下顎骨粉碎性骨折及多顆牙齒脫落之傷害，當場死亡。壬○○於鑄成大錯後隨即
    駕駛前向甲○○所借得之車牌號碼ＰＫ－九三四一號自小客車逃離現場，丙○○
    見狀，竟基於教唆隱匿關係他人刑事案件證據之犯意，教唆子○○將壬○○持以
    擊打鄭長福、事後棄置於現場、沾染有鄭長福血跡之鋤頭柄一支予以丟棄（丙○○涉嫌教唆子○○隱匿關係他人刑事案件證據部分，未據起訴，應由檢察官另行
    依法偵辦），子○○因丙○○之教唆，遂起意將上開壬○○所持用、沾有鄭長福
    血液之鋤頭柄一支，連同其個人持以擊打鄭長福致斷裂之鋤頭柄一截，丟入花瑄
    ＫＴＶ店後方之農田處而隱匿之。壬○○駕車逃離現場後，先將車牌號碼ＰＫ－
    九三四一號自小客車停放在彰化縣芳苑鄉永興村台十七線南下五十六公里處，並
    打電話告知甲○○其與他人打架出事，復於同日凌晨零時五十一分二十三秒，以
    號碼0000000000號行動電話，撥打號碼0000000000號行動
    電話給辛○○，請求辛○○駕車載送，並於同日凌晨一時一分四十四秒，再以號
    碼0000000000號行動電話，撥打號碼0000000000號行動電
    話給辛○○，催促辛○○儘速駕車前來，辛○○隨即駕駛車牌號碼ＱＴ－七七二
    六號自小客車，載同壬○○沿台十七線往北行駛，前往臺中縣烏日鄉○○村○○
    路三八五巷十號甲○○住處，先拿取壬○○前放置在甲○○住處之衣服，壬○○
    、辛○○、甲○○三人隨即駕車前往臺中市，於當日凌晨二時五十分四十六秒投
    宿位於臺中市○○路○段一七八號愛丁堡汽車旅館二一三號房，壬○○即將身上
    沾有鄭長福血跡之衣褲及鞋子換下，並將沾有血跡之衣物交由辛○○及甲○○攜
    出丟棄，辛○○及甲○○即共同基於湮滅關係他人刑事案件證據之犯意，由辛○○駕上開車牌號碼ＱＴ－七七二六號自小客車，載同甲○○外出，欲前往彰化縣
    芳苑鄉取回壬○○前所停放之車牌號碼ＰＫ－九三四一號自小客車，於車輛行經
    臺中市麻園第三橋附近時，由辛○○將前揭壬○○換下之沾血衣褲及鞋子交給坐
    於右前乘客座、較靠近橋邊之甲○○，由甲○○搖下車窗，將上開沾血之衣褲及
    鞋子丟入臺中市麻園第三橋橋下之大排水溝內而湮滅之，丟棄之衣褲及鞋子亦均
    因遭水流沖走而滅失。嗣經警據報前往案發現場處理，在現場扣得螺絲起子一支
    ，並於九十年四月十一日凌晨五時許，經子○○之帶領，在該ＫＴＶ之店後門外
    農田處扣得壬○○持以擊打鄭長福之鋤頭柄一支及子○○持以擊打鄭長福並斷裂
    之鋤頭柄其中一截（同時扣得無從證明與本件犯罪行為有直接關聯之鋤頭柄二支
    與手鋸一支），其後於九十一年十二月三十一日，經子○○之告知，於彰化縣芳
    苑鄉○○村○○路○○段一九六號前，扣得子○○持以擊打鄭長福並斷裂之鋤頭
    柄另一截。辛○○、甲○○於他人刑事被告案件裁判確定前，均自白湮滅證據罪
    行。
二、案經彰化縣警察局二林分局報請臺灣彰化地方法院檢察署檢察官相驗偵查起訴。
    理      由
壹、有罪部分
一、訊據上訴人即被告（下稱被告）壬○○供承：因伊遭鄭長福持銳器劃傷臉部，甚
    為氣憤，確有持鋤頭柄朝鄭長福頭部重擊三、四下等情，惟否認有何殺人之犯意
    ，辯稱：被害人身上由螺絲起子所造成之傷痕，非伊所為，伊拿鋤頭柄至外面時
    ，被害人已躺在地上，伊有打了死者三、四下，打時死者已無反應，伊係因為被
    打始生傷害意圖，但不想致被害人於死云云。訊據被告子○○供承：確有在壬○○持鋤頭柄衝出之前，先持鋤頭柄衝出ＫＴＶ店門外，其後所持鋤頭柄斷裂成二
    截等情，惟否認右揭殺人犯行，辯稱：伊持鋤頭柄衝出ＫＴＶ店門外，因欲勸架
    ，以鋤頭柄敲打地上，鋤頭柄因而斷裂，並未擊打鄭長福，伊到場僅係要嚇阻旁
    人，並無參與毆打云云。訊據被告辛○○供承：於案發後駕車前往載送壬○○，
    先至甲○○住處拿取更換衣物，三人旋轉往臺中市愛丁堡汽車旅館投宿，經壬○○換下身上之沾血衣褲及鞋子後，由伊駕車載甲○○前往彰化取車，於途中由甲○○將上開沾血衣褲及鞋子丟入臺中市麻園第三橋下之大排水溝內等情。訊據被
    告甲○○則供稱：於辛○○駕車載送壬○○至其住處拿取更換衣物後，三人旋轉
    往愛丁堡汽車旅館投宿，經壬○○更換身上之沾血衣褲及鞋子後，由辛○○駕車
    載伊前往彰化取車，於車子經過臺中市麻園第三橋附近時，因伊坐於右前乘客座
    ，較靠近橋邊，由辛○○將壬○○換下之沾血衣褲及鞋子拿給伊，再由伊丟入橋
 下大排水溝內等情。
二、惟查：
（一）關於被告壬○○部分：
      查關於被告壬○○右揭持鋤頭柄重擊死者頭部三、四次之犯罪事實部分，業據
      被告壬○○供承不諱，核與證人即在場目擊之己○○於警訊時、偵查中及原審
      審理時之證述、證人即在場目擊之綽號「小胖」之男子於偵查中之證述及證人
      即共同被告辛○○、丙○○、戊○○、丁○○、詹莉崧、甲○○所證述關於案
      發前或案發後所見之情節均相符，並有壬○○左眉下方遭銳器劃傷之照片二張
      、案發現場照片十一張及號碼0000000000號、000000000
      0號行動電話通聯紀錄二份、鑑驗內容載明扣案沾有血跡之完整鋤頭柄一支，
      其上沾染之血跡ＤＮＡ型別，與死者鄭長福頭髮之ＤＮＡ型別及車牌號碼ＰＫ
      －九三四一號自小客車門檻上血跡ＤＮＡ型別均相同之內政部警政署刑事警察
      局鑑驗書一份附卷，以及沾染鄭長福血跡之鋤頭柄一支、螺絲起子一支扣案可
      資佐證。次查被害人鄭長福經相驗確已死亡，經解剖鄭長福屍體結果，發現死
      者鄭長福受有右側頂顳部五×三．五公分創緣不規則深可見骨之裂傷、左側顏
      面骨扁塌變形、左眶下緣正中部一×○．五公分圓孔傷、右眶下緣正中部○．
      五×○．五公分圓孔傷、鼻部及右嘴角不規則裂傷、左頦部六．五×二公分創
      緣不規則深可見骨之裂傷、下巴處四×○．五公分挫傷、五處瘀血、頂骨區左
      眼框上ㄣ形線狀骨折、對應右側頂顳區裂傷區皮下瘀血、腦部右顳區蜘蛛膜下
      腔出血、小腦左葉蜘蛛膜下腔出血、左上顎骨及下顎骨粉碎性骨折及多顆牙齒
      脫落之傷害，傷勢均集中於頭面部、裂傷挫傷比對鋤頭柄（長一三六公分，最
      寬徑三．五公分）吻合；兩圓孔傷比對螺絲起子吻合；鋤頭柄傷方向約七點朝
      三點方向，近乎平行；且死者前身無明顯防禦傷，兇手可能位於右後方先襲擊
      右頂顳區，導致死者右轉，拉著連續打擊左臉兩次傷及下巴、嘴角及左頦部；
      而死者傷勢很複雜，解剖結論僅記載最後最嚴重之棍傷，是否前面還有傷勢，
      並不清楚，只是描述最後致命傷，另外死者眼下的兩個圓孔傷，彼此對稱，推
      定是靜態中所為等情，亦經臺灣彰化地方法院檢察署檢察官督同該署檢驗員相
      驗，復再督同中山醫院病理科醫師、該署榮譽法醫師蔡崇弘解剖屬實，製有相
      驗筆錄、法醫師解剖勘驗筆錄、相驗屍體證明書及解剖鑑定報告各一份，以及
 攝有鄭長福傷痕情狀之相驗解剖照片共三十六張附卷可憑，並據當時負責解剖
      之法醫師蔡崇弘於原審審理時到庭證述明確。再查被告壬○○供承：當時因遭
      鄭長福持銳器劃傷臉部，於盛怒之下，乃持鋤頭柄重擊鄭長福之頭部多次等語
      ，依前揭解剖鑑定報告所載及相驗解剖照片所示，死者頭部傷勢甚為嚴重，其
      下手甚猛，足見殺意之堅。關於被告壬○○曾持螺絲起子扎刺鄭長福之左右眼
      眶一節，查被告壬○○於原審九十年八月十六日第一次調查訊問時即供承：確
      有拿起子扎鄭長福頭部等語，於原審九十年十一月七日調查訊問時亦再度供承
      ：係在鄭長福已經躺著不動時，拿起子刺被害人鄭長福等語，於原審九十一年
      一月七日調查訊問時三度供承：伊將被害人打倒後，螺絲起子掉在地上，伊便
      撿起來朝鄭長福刺等語，於原審九十一年九月九日調查訊問時仍四度供承：伊
      將死者打到倒地時，有一支螺絲起子在他手旁邊，伊拿起該起子往死者頭部刺
      云云，迨至原審九十一年十月七日調查訊問時復五度供承：伊看被害人沒有動
      了，就丟下鋤頭柄，接著看到被害人手邊有一支螺絲起子，伊就拿起螺絲起子
      朝被害人臉部刺了兩下，伊當時想是被害人用螺絲起子傷害伊，所以伊才持螺
      絲起子刺被害人云云，而上開五次調查庭先後歷經三任法官審訊，被告壬○○
      於其間均未曾否認前情，又其供承扎刺動機係因想到被害人先用螺絲起子劃傷
      伊臉部，所以伊才持螺絲起子扎刺被害人，亦核與常情相符，並有扣案螺絲起
      子可資佐證，堪信其此部分自白應屬真實，被告壬○○於死者鄭長福不支倒地
      後，復持螺絲起子朝死者鄭長福之左右眼眶下緣各扎剌一下，益見其於行兇之
      際確具有殺人之故意，其事後於原審及本院審理時  空言翻異前詞，無非飾卸
      諉責之詞，要難採信。本案此部分之事實已臻明確，本院認無再將螺絲起子送
      請鑑定指紋之必要，附此敘明。
（二）關於被告子○○部分：
      查關於被告子○○在壬○○持鋤頭柄衝出該ＫＴＶ店門外之前，僅有伊一人持
      鋤頭柄先行衝出店門外部分，業據被告子○○於原審審理時供承不諱，而被告
      子○○確有持鋤頭柄擊打死者鄭長福乙節，亦據證人己○○迭次於警訊時、偵
      查中證述明確，核與證人即綽號「小胖」之男子於偵查中證述之情節相符，並
      有案發現場照片十一張附卷，以及扣案由被告子○○所持業已斷裂之鋤頭柄二
      截可資佐證。次查被害人鄭長福經相驗確已死亡，經解剖鄭長福屍體結果，發
      現死者鄭長福受有右側頂顳部五×三．五公分創緣不規則深可見骨之裂傷、左
      側顏面骨扁塌變形、左眶下緣正中部一×○．五公分圓孔傷、右眶下緣正中部
      ○．五×○．五公分圓孔傷、鼻部及右嘴角不規則裂傷、左頦部六．五×二公
      分創緣不規則深可見骨之裂傷、下巴處四×○．五公分挫傷、五處瘀血、頂骨
      區左眼框上ㄣ形線狀骨折、對應右側頂顳區裂傷區皮下瘀血、腦部右顳區蜘蛛
      膜下腔出血、小腦左葉蜘蛛膜下腔出血、左上顎骨及下顎骨粉碎性骨折及多顆
      牙齒脫落之傷害，傷勢均集中於頭面部、裂傷挫傷比對鋤頭柄（長一三六公分
      ，最寬徑三．五公分）吻合；兩圓孔傷比對螺絲起子吻合；鋤頭柄傷方向約七
      點朝三點方向，近乎平行；且死者前身無明顯防禦傷，兇手可能位於右後方先
      襲擊右頂顳區，導致死者右轉，拉著連續打擊左臉兩次傷及下巴、嘴角及左頦
      部；而死者傷勢很複雜，解剖結論只記載最後最嚴重之棍傷，是否前面還有傷
      勢，並不清楚，只是描述最後致命傷，另外死者眼下的兩個圓孔傷，彼此對稱
      ，推定是靜態中所為等情，亦經臺灣彰化地方法院檢察署檢察官督同該署檢驗
      員相驗，復再督同中山醫院病理科醫師、該署榮譽法醫師蔡崇弘解剖屬實，製
      有相驗筆錄、法醫師解剖勘驗筆錄、相驗屍體證明書及解剖鑑定報告各一份，
      以及攝有鄭長福傷痕情狀之相驗解剖照片共三十六張附卷可憑，並據當時負責
      解剖之法醫師蔡崇弘於原審調查時到庭證述明確。又查證人即綽號「小胖」之
      男子於偵查中證稱：伊看到子○○持木棍先衝出來，鄭長福從店門口跑出來，
      因對方反追出來，鄭長福跑到車子右側，看見子○○的棍子已打斷了等語，核
      與證人己○○於警訊時及偵查中證稱確有目擊被告子○○持鋤頭柄擊打鄭長福
      乙節一致，亦核與被告壬○○於原審調查、審理時一再陳稱其持鋤頭柄擊打鄭
      長福之前，已發現鄭長福臉部流血，於其持鋤頭柄衝出店外後，確有親見子○○手中持有斷裂之鋤頭柄一截等情，以及嗣後於本院辯論時供稱：伊確有見到
      子○○打死者云云相符，而被告子○○亦自承：在壬○○持鋤頭柄衝出店外之
      前，當時伊手上已持有鋤頭柄先衝出店外而在現場云云（見原審九十一年十月
      七日調查筆錄），足證於被告壬○○持鋤頭柄衝出店外擊打死者鄭長福頭部之
      前，被告子○○業已先持鋤頭柄擊打鄭長福之頭部，並因而致鋤頭柄斷裂無訛
      。至於前揭被告子○○所持斷裂為二截之鋤頭柄，經送內政部警政署刑事警察
      局鑑驗結果，雖未能檢驗出沾有死者鄭長福之血跡，惟查依前述證據顯示，本
      件死者鄭長福係先遭被告子○○持鋤頭柄襲擊頭部，而衡諸生活經驗，死者鄭
      長福頭部於甫遭擊打之際，因鋤頭柄係鈍器，擊打於人體外部，並非刺入人體
      內部，且有頭髮阻隔，雖死者鄭長福頭部遭外力擊打後，因外力壓迫將導致血
      管破裂而滲出血液，然其滲出之血液未必能於瞬間穿過頭髮而沾染於被告子○○所持之鋤頭柄，此與被告壬○○係於死者鄭長福頭部業已受傷流血之際，再
      行持鋤頭柄擊打該業已流血之頭部多次，其所持鋤頭柄當然會沾染鄭長福之血
      跡，顯然有別，是被告子○○所持前揭斷裂之鋤頭柄二截，雖未能檢驗出鄭長
      福之血跡反應，尚不足據以反證被告子○○必未持該鋤頭柄擊打死者鄭長福甚
      明；況上開送鑑定較短之鋤頭柄一截，係被告子○○遲至案發後歷經一年又八
      個月餘，經原審法院羈押後，始於九十一年十二月三十日庭訊時告知該較短鋤
      頭柄之位置，並經原審法院飭警往取扣案存證，然其間既已經過一年八月有餘
      ，該較短之鋤頭柄一截是否因長期日曬風吹雨淋而影響鑑定結果，甚至有無經
      人為因素為不當處理，致影響鑑定之正確性，經原審一併函詢上開鑑定單位，
      據覆均無法研判，益見其不足以推翻前開人證及物證所顯示被告子○○確有持
      該鋤頭柄擊打鄭長福頭部致鋤頭柄斷裂之事實。復查被告子○○供承：在壬○○持鋤頭柄衝出ＫＴＶ店門外前，伊已先持鋤頭柄衝出ＫＴＶ店門外等語，倘
      如其事後辯稱所持鋤頭柄斷成二截係因「勸架」未果，敲擊地面所致，衡諸常
      理，其既會在場「勸架」，應係厭惡鬥毆之人，為何會於第一時間衝入庫房，
      先持鋤頭柄衝出ＫＴＶ店門外而充滿暴戾之氣？又被告子○○於原審訊問時答
      稱該鋤頭柄係因用力擊打水泥地因而斷裂，衡情於木製之鋤頭柄撞擊水泥地面
      致能斷裂為二截，其敲擊之力量顯然甚鉅，是該接觸地面之鋤頭柄一端因與堅
      硬之水泥地面撞擊，應會殘留明顯之撞擊痕跡，惟經檢視該扣案斷裂之鋤頭柄
      二截末端，並未發現明顯之撞擊水泥地面痕跡，足見被告子○○上開所辯鋤頭
      柄係因「勸架」未果，因而敲擊水泥地面以致斷裂云云，要屬臨訟編撰之詞，
 尚無可取；而證人黃順興受被告子○○之託於案發約一年後始到庭證稱：伊於
      案發當時外出買檳榔，曾看見一個人拿棍子敲地上云云，核屬附和之詞，毫無
      足採。末查被告子○○之原審選任辯護人雖為其辯稱：本件證人即綽號「小胖
      」之男子及己○○所為證詞，或因僅於偵查中到庭證述，或因並未始終如一，
      因而認其證詞為不可採云云，惟查本件鄭長福命案，原僅係被告辛○○與證人
      己○○二人間金額萬餘元左右之債務糾紛，惟因被告壬○○介入討債及死者鄭
      長福介入協調，復因雙方酒後一時失控，竟衍生為人命傷亡，是本件相關在場
      人員於驚見此一命案發生之際，無不語多保留，既恐自己涉案，亦憂遭人報復
      ，故證人己○○雖於警方九十年四月十一日及同月十四日二次製作警訊筆錄時
      刻意迴避保留，直至同月十九日及翌月九日警方訊問、檢察官偵查時，始供承
      較為明確之目擊過程；而綽號「小胖」之男子更於經檢察官同意對其真實姓名
      年籍予以保密後，始行製作目擊本件命案過程之筆錄，矧證人己○○之歷次證
      詞，應以其於九十年四月十九日、同年五月九日警訊、偵查中之證詞較為可採
      ，而證人己○○於該三次證詞內容，就被告壬○○、子○○部分，均一致明確
      證稱確有目擊該二人分持鋤頭柄擊打鄭長福云云，此與證人即綽號「小胖」之
      男子於偵查中就目擊被告子○○行為部分所證述之情節，及被告壬○○證述就
      其衝出店外後所目擊鄭長福頭部業已流血、子○○手中持有斷裂之鋤頭柄一截
      等情節相符，已如前述，自堪信證人己○○與綽號「小胖」之男子二人前開就
      被告子○○部分所為證詞為真實。被告子○○之原審選任辯護人辯稱上開證人
      就被告子○○部分所為證言不實云云，即無足採。至於證人林碧貞於原審九十
      一年二月二十七日訊問時證稱：當時伊坐在櫃檯作帳，櫃檯有一點高度，聽到
      外面有爭吵，伊走出來看，伊出去時就已經看到外面躺一個人等語，可見其係
      於鄭長福業已倒下之後，始行外出查看，當然無法目擊發生在鄭長福倒下之前
      ，被告子○○對鄭長福所為之擊打犯行，是證人林碧貞另於九十年五月十八日
      警訊時證稱：伊親眼看見壬○○持鋤頭柄毆打鄭長福外，並無其他人參與云云
      ，係屬迴護他人之詞，要無足採。被告子○○空言否認與置辯，係屬圖卸刑責
      之詞，亦無可採。
（三）關於被告辛○○部分：
      查關於被告辛○○右揭犯罪事實部分，業據被告辛○○供承在卷，而被告辛○○與被告甲○○二人就上開湮滅關係他人刑事被告案件證據具有犯意聯絡及行
      為分擔乙節，亦據被告辛○○前於九十年四月十八日警訊時及原審九十一年一
      月七日調查訊問時坦承不諱，核與被告壬○○於偵查中及原審調查時證述之情
      節相符，且經被告甲○○明確指證：當辛○○所駕車輛行經麻園第三橋附近時
      ，因伊坐於右前乘客座，較靠近橋邊，是辛○○將壬○○換下之沾血衣褲及鞋
      子拿給伊，要順便丟掉等語，並有號碼0000000000號、00000
      00000號行動電話通聯紀錄二份、攝有愛丁堡汽車旅館、麻園第三橋等之
      事後查證照片十張及愛丁堡汽車旅館投宿紀錄一份附卷可資佐證，被告辛○○
      此部分所為之自白，核與事實相符，堪予採信。
（四）關於被告甲○○部分：
      查關於被告甲○○右揭犯罪事實部分，業據被告甲○○迭次於警訊時、偵查中
      、原審及本院審理時供承不諱，核與被告辛○○於警訊、原審調查時證述之情
      節，以及被告壬○○於偵查中、原審調查時證述之情節相符，並有攝有愛丁堡
      汽車旅館、麻園第三橋等之事後查證照片十張及愛丁堡汽車旅館投宿紀錄一份
      附卷可資佐證，被告甲○○所為之自白，核與事實相符，亦堪予採信。
（五）綜上所述，本件事證明確，被告壬○○、子○○、辛○○、甲○○右揭犯行，
      均洵堪認定，應予依法論科。
三、核被告壬○○、子○○所為，均係犯刑法第二百七十一條第一項之殺人罪，被告
    辛○○、甲○○所為，均係犯刑法第一百六十五條之湮滅刑事證據罪。被告辛○○、甲○○於他人刑事被告案件裁判確定前，均自白湮滅證據罪行，皆應依刑法
    第一百六十六條之規定減輕其等之刑。公訴人就上開被告辛○○湮滅刑事證據之
    犯行，已於起訴書之犯罪事實欄載明，雖未於證據並所犯法條欄論列此部份所犯
    法條，仍屬其起訴之範圍，應予敘明。被告壬○○、子○○就殺人罪部分，被告
    辛○○、甲○○就湮滅證據罪部分，有犯意聯絡及行為分擔，均為共同正犯。原
    審對於被告壬○○、子○○、甲○○、辛○○予以論罪科刑，固非無見，惟查被
    告壬○○、子○○係殺人罪之共同正犯，原審認定被告壬○○一人成立殺人罪，
    被告子○○成立傷害致死罪，即有未合；又被告甲○○、辛○○於他人刑事被告
    案件裁判確定前，均已自白湮滅證據罪行，原審漏未依刑法第一百六十六條之規
    定予以減輕其等之刑，亦有未洽。被告辛○○、甲○○上訴意旨認原審未依上開
    規定減輕其刑，檢察官就被告壬○○、子○○部分上訴認被告壬○○、子○○應
    成立共同殺人罪，均為有理由；被告壬○○、子○○上訴均否認有殺人之犯意與
    犯行，檢察官就被告辛○○被訴湮滅證據罪部分未具理由提起上訴（另檢察官對
    被告甲○○部分亦提起上訴，因上訴已逾期，業經原審法院裁定駁回上訴，此部
    分未經抗告，附此敘明），指摘原判決關於被告壬○○、子○○部分及被告辛○○被訴湮滅證據部分不當，雖無足取，然原判決此部分既有上述可議之處，即屬
    無可維持，仍應由本院將原判決關於壬○○、子○○、甲○○、辛○○部分予以
    撤銷改判，爰審酌被告壬○○持鋤頭柄重擊死者頭部多次，依前揭解剖鑑定報告
    所載及相驗解剖照片所攝死者頭部傷勢甚為嚴重，及被告壬○○於死者鄭長福不
    支倒地後，復持螺絲起子朝死者之左右眼眶下緣各扎刺一下，惡性顯然非輕，且
    迄今尚未賠償被害人家屬之損失，惟衡其係因遭鄭長福先持銳器劃傷臉部，於盛
    怒之下，始持鋤頭柄重擊鄭長福之頭部，犯後復已坦承大部分犯行，尚見其有悔
    悟之心，又被告子○○犯罪之情節較被告壬○○為輕，以及被告辛○○、甲○○
    犯罪之動機、目的、手段及犯後態度等一切情狀，分別量處如主文第二項、第三
    項所示之刑，被告壬○○、子○○部分並分別諭知褫奪公權七年、六年，被告甲○○、辛○○部分並均諭知易科罰金之折算標準，以資儆懲。末查扣案沾染鄭長
    福血跡之鋤頭柄一支及螺絲起子一支，雖係被告壬○○持以擊打、扎刺鄭長福之
    犯罪工具，另扣案業已斷裂之鋤頭柄兩截，雖係被告子○○持以擊打鄭長福之犯
    罪工具，惟因上揭犯罪工具，其中鋤頭柄部分係花瑄ＫＴＶ庫房存放之物，而螺
    絲起子係鄭長福所隨身攜帶之物，均非被告壬○○或子○○所有，依法尚不得併
    予宣告沒收。至於其餘為警同時查扣之完整鋤頭柄二支及手鋸一支，尚乏積極確
    切之證據足證係屬本案之犯罪工具，自無從予以宣告沒收，均附此敘明。
貳、公訴不受理部分：
一、公訴意旨另以：被告戊○○因聞訊壬○○遭毆，心中氣憤不平，故持鋤頭柄衝至
    門外，見壬○○血流滿面，亦基於殺人之犯意聯絡，持鋤頭柄朝鄭長福之頭部毆
    打，鄭長福因遭壬○○等人毆擊頭部因而不支倒地死亡，因認被告戊○○涉有刑
    法第二百七十一條第一項共同殺人罪嫌云云。
二、按被告死亡，應諭知不受理之判決，此為刑事訴訟法第三百零三條第五款所明定
    。經查被告戊○○已於九十二年七月六日死亡，有死亡證明書及戶籍謄本各一份
    附卷可證，揆諸上揭規定，應予諭知不受理之判決。
三、茲被告戊○○既已死亡，原審判決予以諭知無罪之判決，即有未合，檢察官就被
    告戊○○部分提起上訴，認被告戊○○應成立殺人罪，指摘原判決此部分不當，
    固無足取，然原判決關於被告戊○○部分，既有上開可議之處，即屬無可維持，
    仍應由本院將原判決此部分予以撤銷改判，另為公訴不受理判決之諭知，並不經
    言詞辯論為之。
參、無罪部分：
一、公訴意旨另略以：被告辛○○、丙○○、丁○○及癸○○等人因聞訊壬○○遭毆
    ，心中氣憤不平，故均先後持鋤頭柄衝至門外，見壬○○血流滿面，亦均基於殺
    人之犯意聯絡，分持鋤頭柄朝鄭長福之頭部毆打，鄭長福因遭壬○○等人毆擊頭
    部因而不支倒地死亡，因認被告辛○○、丙○○、丁○○及癸○○等四人亦均涉
    有刑法第二百七十一條第一項共同殺人罪嫌云云。
二、按犯罪事實應依證據認定之，無證據不得推定其犯罪事實，刑事訴訟法第一百五
    十四條定有明文。又按所謂認定犯罪事實之證據，係指足以認定被告確有犯罪行
    為之積極證據而言，該項證據自須適合於被告犯罪事實之認定，始得採為斷罪資
    料；又事實之認定，應憑證據，如未能發現相當確實證據，或證據不足以證明，
    自不能以推測或擬制之方法，以為裁判之基礎，最高法院二十九年上字第三一０
    五號、四十年台上字第八六號判例著有明文。又按告訴人之告訴，係以被告受刑
    事訴追為目的，是其陳述是否與事實相符，自應調查其他證據以資審認；又事實
    審法院對於證據之取捨，依法雖有自由判斷之權，然積極證據不足證明犯罪事實
    時，被告之抗辯或反證縱屬虛偽，仍不能以此資為積極證據應予採信之理由，最
    高法院亦著有五十二年台上字第一三００號及三十年上字第四八二號判例可資參
    照。又按認定犯罪事實所憑之證據，無論係直接證據或間接證據，其為訴訟上之
    證明，須於通常一般之人均不致有所懷疑，而得確信其為真實之程度者，始得據
    為有罪之認定，倘其證明尚未達到此一程度，而有合理之懷疑存在，復無其他調
    查途徑可尋，法院即應為無罪之判決，最高法院七十六年台上字第四九八六號著
    有判例。
三、查公訴人認被告辛○○、丙○○、戊○○、丁○○、癸○○五人涉有前揭共同殺
    人犯行，無非係以：(1)證人己○○於警訊時及偵查中證稱：目擊被告辛○○、丙○○、戊○○三人手上亦持有鋤頭柄等語，(2)證人綽號「小胖」男子於偵查中證
    稱：目擊被告辛○○、丙○○、戊○○、丁○○、癸○○均有持鋤頭柄擊打鄭長
    福等語，(3)解剖鑑定報告，(4)法醫師蔡崇弘之證詞，死者鄭長福之傷勢很複雜，
    應非僅壬○○一人擊打所致，(5)扣案之鋤頭柄四支、螺絲起子一支、手鋸一支等
    物為其主要論據。訊據被告辛○○、丙○○、戊○○、丁○○、癸○○均矢口否
    認涉有何右揭共同殺人犯行，均辯稱：渠等並未持鋤頭柄在場，更未參與擊打鄭
    長福等語。經查：（一）被告辛○○辯稱：伊當時係在包廂內，經陪唱小姐告知
    外面發生吵架，才外出查看一節，核與證人即當時陪唱小姐施淑環、同桌友人陳
    允守到庭證述之情節相符；另被告丙○○辯稱：伊當時走出店外，看到壬○○將
    棍子丟掉，便責罵壬○○如此惹事，伊生意要怎麼做一節，核與證人即當時服務
    於ＫＴＶ店門旁櫃檯之員工林碧貞到庭證述之情節相符；衡以被告壬○○證稱於
    伊衝出ＫＴＶ店外前，被告戊○○業已在場，但未見戊○○手中持有鋤頭柄等語
    ，則證人己○○於警訊時、偵查中所證目擊被告辛○○、丙○○、戊○○三人手
    上亦均持有鋤頭柄云云，是否屬實，已非無疑，況證人己○○亦證述並未目擊被
    告辛○○、丙○○、戊○○三人有何持鋤頭柄擊打鄭長福之行為，是縱證人己○○上開所證非虛，亦難以其證詞遽認被告辛○○、丙○○、戊○○三人有何起訴
    書所指陳之共同殺人犯行甚明。（二）次查證人即綽號「小胖」之男子於偵查中
    證稱：當時共有七人衝出，均為男性，每人手上均握有鋤頭柄，可確定者為子○○、丙○○、辛○○、癸○○，至於戊○○、丁○○則因天色太暗，故伊不敢確
    定。鄭長福由店門口逃出，跑到伊車子右側時被四、五個人追打，子○○是第一
    個動手的，嗣鄭長福跑到伊車後右後側時，遭一人以鋤頭柄從腦擊中便倒下了，
    但伊不確定是誰打的，鄭長福倒下後，他們七人還一直打，伊試圖阻止子○○及
    丙○○時，其他人均未停手，之後子○○之鋤頭柄斷成兩截，丙○○則繼續參與
    擊打鄭長福，嗣伊為避免挨打而退約三十公尺處，雖看不清楚，但伊確定有一人
    拉鄭長福腳跟，那個人還有跟己○○說了一些話，說完便將鄭長福拉到路邊云云
    ，該證人雖證稱：伊目擊被告辛○○、丙○○、戊○○、丁○○、癸○○亦均有
    持鋤頭柄擊打鄭長福等情，惟其此部分證詞，核與證人己○○就此部分證稱僅目
    擊被告辛○○、丙○○、戊○○三人手上持有鋤頭柄，並未目擊渠等有何持鋤頭
    柄擊打鄭長福之行為等語，顯有差異。此外，復無其他具體事證可佐其前揭證詞
    ，而該綽號「小胖」男子於接受檢察官偵訊後，行蹤飄忽，其原申設之戶籍，亦
    因久未實際居住於該址，而經高雄市三民區戶政事務所依法核准逕為住址變更登
    記於該戶政事務所所在地址，經一再傳訊，亦均無法送達該證人而無法傳訊到案
    ，而其戶籍地址既經戶政事務所逕為住址變更登記於戶政事務所所在地址，顯然
    亦無從飭警拘提到案，是實難僅憑秘密證人綽號「小胖」之男子一人於偵查中所
    為之單一證述，逕認渠等已有起訴書所載之共同殺人犯行。（三）經查鄭長福經
    相驗及解剖屍體結果，死者鄭長福受有右側頂顳部５×３．５公分創緣不規則深
    可見骨之裂傷、左側顏面骨扁塌變形、左眶下緣正中部１×０．５公分圓孔傷、
    右眶下緣正中部０．５×０．５公分圓孔傷、鼻部及右嘴角不規則裂傷、左頦部
    ６．５×２公分創緣不規則深可見骨之裂傷、下巴處４×０．５公分挫傷、五處
    瘀血、頂骨區左眼眶上ㄣ形線狀骨折、對應右側頂顳骨區裂傷皮下瘀血、腦部右
    顳區蜘蛛膜下腔出血、小腦左葉蜘蛛膜下腔出血、左上顎骨及下顎骨粉醉性骨折
    及多顆牙齒脫落之傷害，傷勢均集中於頭面部、裂傷挫傷比對鋤頭柄（長１３６
    公分，最寬徑３．５公分）吻合；兩圓孔傷比對螺絲起子吻合；鋤頭柄傷方向約
    ７點朝３點方向，近乎平行；且死者前身無明顯防禦傷，兇手可能位於方後方先
    襲擊右頂顳區，導致死者右轉，拉著連續打擊左臉兩次傷及下巴、嘴角及左頦部
    ；另外死者眼下的兩個圓孔傷，彼此對稱，推定是靜態中所為等情，業經臺灣彰
    化地方法院檢察署檢察官督同該署檢驗員相驗，復再督同中山醫院病理科醫師、
    該署榮譽法醫師蔡崇弘解剖屬實，制有相驗筆錄、法醫師解剖勘驗筆錄、相驗屍
    體證明書及解剖鑑定報告各一份，以及攝有鄭長福傷痕情狀之相驗解剖相片共三
    十六張附卷可憑。依被告壬○○及證人己○○、綽號「小胖」上開所為之供述，
    被告子○○確有持鋤頭柄朝死者頭部重擊一下，鋤頭柄因而斷成二截，被告壬○○亦持鋤頭柄朝死者頭部猛力擊打多下（被告壬○○於本院審理時供承擊打三、
    四下），並以螺絲起子朝死者左眼眶下緣及右眼眶下緣各扎剌一下，依解剖鑑定
    報告所載死者左臉被連續打擊出二次，傷及下巴、嘴角及左頦部，死者傷勢均集
    中於頭面部，足見死者所受之傷勢，均係由被告壬○○、子○○二人所為，尚堪
    予認定。縱令被告辛○○、丙○○、戊○○、丁○○、癸○○均手持鋤頭柄屬實
    ，惟其等均僅基於傷害之犯意而持有鋤頭柄，尚難令該被告等共負殺人之罪責。
    故依解剖鑑定報告所載，死者鄭長福之傷勢固然甚為複雜，然仍無從以死者之傷
    勢複雜，逕行推認被告辛○○、丙○○、戊○○、丁○○、癸○○必然均有持鋤
    頭柄參與擊打鄭長福，是公訴人此部分推論，尚屬臆測，自無足取。（四）末查
    扣案沾染死者鄭長福血跡之鋤頭柄一支及螺絲起子一支，係被告壬○○持以擊打
    、扎刺鄭長福之犯罪工具，另扣案業已斷裂之鋤頭柄兩截，係被告子○○持以擊
    打鄭長福之犯罪工具，均如前述，其餘雖尚有完整之鋤頭柄二支及手鋸一支扣案
    ，然本件尚乏積極確切之證據足證被告辛○○、丙○○、戊○○、丁○○、癸○○確實持有鋤頭柄擊打死者鄭長福之行為，已如前述，是亦無從以其餘扣案之二
    支鋤頭柄，推斷其屬被告辛○○、丙○○、戊○○、丁○○、癸○○用以擊打鄭
    長福之犯罪工具，至於扣案之手鋸一支，綜觀全卷，核與本件殺人犯行並無任何
    具體關聯，自亦不足資為認定本件起訴書所載殺人犯行之依據。
四、綜上所述，公訴人所提出之證據，尚難證明被告丙○○、丁○○、癸○○有何起
    訴書所載之共同殺人犯行，以及被告辛○○除另犯有前揭已論罪處刑部分外，其
    餘於起訴書所載之共同殺人犯行，此外，復查無其他積極確切之證據足認被告辛○○、丙○○、丁○○、癸○○確有公訴人所指之此部分犯行，揆諸首揭法條及
    判例意旨，被告辛○○、丙○○、丁○○、癸○○被訴共同殺人之犯罪行為，均
    尚屬不能證明。
五、原審因認被告辛○○、丙○○、丁○○、癸○○被訴共同殺人之犯罪行為均不能
    證明，而為該被告等均無罪判決之諭知，核無不合，檢察官上訴意旨仍執陳詞，
    認被告辛○○、丙○○、丁○○、癸○○有共同殺人之犯行，指摘原判決此部分
    不當，為無理由，應予駁回。
肆、據上論斷，應依刑事訴訟法第三百六十九條第一項前段、第三百六十四條、第二
    百九十九條第一項前段、第三百六十八條、第三百零三條第五款、第三百零七條
    ，刑法第二十八條、第二百七十一條第一項、第一百六十五條、第一百六十六條
    、第三十七條第二項、第四十一條第一項前段，罰金罰鍰提高標準條例第一條前
    段、第二條，判決如主文。
本案經檢察官乙○○到庭執行職務。
中      華      民      國      九十二   年       八      月   二十六   日
                                      臺灣高等法院臺中分院刑事第九庭
                                            審判長法  官  陳  筱  珮
                                                  法  官  趙  春  碧
                                                  法  官  吳  重  政
右正本證明與原本無異。
一、檢察官就殺人罪部分得上訴，就湮滅證據罪部分不得上訴。
二、被告壬○○、子○○均得上訴。
三、被告甲○○、辛○○、丙○○、丁○○、癸○○均不得上訴。
如不服本判決應於收受送達後十日內向本院提出上訴書狀，其未敘述上訴之理由者並
得於提起上訴後十日內向本院補提理由書（均須按他造當事人之人數附繕本）。
                                                  書記官  林  育  德
中      華      民      國      九十二   年       八      月   二十九   日
附錄：
刑法第二百七十一條第一項：
殺人者，處死刑、無期徒刑或十年以上有期徒刑。
刑法第二百七十七條：
傷害人之身體或健康者，處三年以下有期徒刑，拘役或一千元以下罰金。
犯前項之罪，因而致人於死者，處無期徒刑或七年以上有期徒刑，致重傷者，處三年
以上，十年以下有期徒刑。
刑法第一百六十五條：
偽造、變造、湮滅或隱匿關係他人刑事被告案件之證據，或使用偽造，變造之證據者
，處二年以下有期徒刑、拘役或五百元以下罰金。
                                                                        Ｉ


司法院資訊處製作；財團法人民間司法改革基金會備份。
